【裁判字號】    91,上訴,2001
【裁判日期】    920722
【裁判案由】    過失致死
【裁判全文】
臺灣高等法院臺中分院刑事判決                  九十一年度上訴字第二○○一號
    上  訴  人
    即  被  告  甲○○即楊志.
    選任辯護人  吳瑞堯
右上訴人因過失致死案件，不服臺灣彰化地方法院九十一年度訴字第九三六號中華民
國九十一年十月三十日第一審判決（起訴案號：臺灣彰化地方法院檢察署八十九年度
偵字第八一一四號），提起上訴，本院判決如左：
    主      文
上訴駁回。
    事      實
一、甲○○（原名楊志隆）係彰化縣北斗鎮卓綜合醫院（下稱卓綜合醫院）骨科醫師
    ，為從事醫療業務之人。緣於民國（下同）八十九年七月十八日下午一時三十分
    許，楊重興因騎行機車遭吹來之塑膠蓋卡住前輪而倒地受傷，經救護車送至卓綜
    合醫院急診，由外科醫師邱錦文（另由檢察官為不起訴處分）診斷為左鎖骨骨折
    、頭部外傷、左肩挫傷，因鎖骨處疼痛給予止痛劑Stin一支，再與甲○○會診。
    楊重興於同日十五時許住院進行手術前生化、血液常規、凝血時間及心電圖檢查
    ，並於同日十七時許進入手術室由甲○○進行左鎖骨骨折之開放復位術及鋼板內
    固定，手術期間之麻醉採行插管全身麻醉方式進行，由醫師莊辰雄負責，麻醉期
    間楊重興血壓、呼吸及心跳正常並無明顯變化，血氧濃度（SPO2）亦在正常範圍
    內，手術及麻醉於同日十九時三十分許結束，楊重興於同日二十時送回病房，當
    時其意識清楚，但主訴有口渴，胸口灼熱感的情形，而顯得躁動不安。甲○○乃
    給予裝上心電圖監視器、靜脈輸液，並檢驗血糖（血糖值為二八三mg/dl ），且
    做腦部斷層檢查，結果無顱內出血，惟楊重興情況變差，復有發紺之缺氧徵象，
    甲○○為醫師，依其醫學知識及經驗，本應注意病患受傷後（特別是胸部）可能
    會出現延遲性的氣胸及血胸併發症，當病患出現意識轉變、躁動不安及發紺時，
    應進行胸部Ｘ光檢查追蹤，或相關理學檢查（Physical examination），以避免
    發生心跳、呼吸停止情形，而依當時狀況，並無不能注意之情形，竟疏未注意而
    未再作胸部Ｘ光檢查及理學檢查，以致未能及時發現楊重興係因右側血氣胸所引
    發之缺氧現象，喪失立即插胸管急救之先機。於同日二十一時十分許，楊重興家
    屬見狀要求轉送彰化基督教醫院時，楊重興血壓已測量不到，呈現無脈搏之電氣
    活動，昏迷指數三分（2T），雖經心肺復甦術急救至同日二十二時許，血壓為六
    十mmHg，經照胸部Ｘ光檢查發現右側血氣胸，心臟受壓向左移，立即予插管引流
    出一五○○ml之血量，血壓於同日二十三時二十分恢復至一三○／七○mmHg，但
    仍呈現深度昏迷，疑有低血氧腦病變，轉入加護病房持續治療。嗣延至同年八月
    二十六日二十一時四十五分許，因手術後併發單側肺部水腫血胸，再因心肌病變
    併發心臟停止，造成低血氧性腦病變，引發多重併發症包括：大葉性肺炎、腹膜
    炎、腦壞死膿瘍病變、陳舊及恢復中心肌梗塞及細胞壞死、敗血症等，最後因心
    肺衰竭而死亡。
二、案經楊重興之父乙○○訴由臺灣彰化地方法院檢察署檢察官偵查起訴。
    理      由
一、訊據被告甲○○固不否認楊重興於右開時地車禍受傷至卓綜合醫院急診，並由伊
    進行手術內固定治療，因楊重興術後有躁動不安及發紺現象，故施以腦部電腦斷
    層攝影檢查，術後並未再作胸部Ｘ光檢查，經轉往彰化基督教醫院救治，延至同
    年八月二十六日二十一時四十五分許不治死亡之事實，惟矢口否認有何過失致死
    之犯行，辯稱：骨折手術病患都會有口渴、胸口灼熱情形，當時楊重興神智清楚
    ，聽診後認為其肺部乾淨，故未立即作胸部Ｘ光檢查，且因術前已作胸部Ｘ光片
    ，術後因家屬急欲送往彰化基督教醫院，故未及照攝胸部Ｘ光片，只作腦部Ｘ光
    檢查，又受傷後病人發生延遲性氣胸及血胸併發症的機率很低，伊於治療過程中
    已善盡應有之注意義務云云。經查：(一)被害人楊重興因車禍意外，致左鎖骨骨折
    ，經送醫由邱錦文急救處理後，再交由骨科醫師即被告甲○○治療，因手術後併
    發單側肺部水腫血胸，再因心肌病變併發心臟停止，造成低血氧性腦病變，引發
    多重併發症包括：大葉性肺炎、腹膜炎、腦壞死膿瘍病變、陳舊及恢復中心肌梗
    塞及細胞壞死、敗血症等而死亡之事實，業經被害人楊重興之父乙○○指述明確
    ，並有道路交通事故調查報告表、相片及卓綜合醫院病歷、出院病歷摘要、醫師
    吩咐單、病歷摘要、麻醉前評估、生化血清檢驗報告單、血液學檢查報告單、護
    理記錄、藥物記錄、體溫表及Ｘ光片、勞保出院通知書等件附卷可稽，復經臺灣
    彰化地方法院檢察署檢察官督同法醫師相驗、複驗、解剖並經送法務部法醫研究
    所鑑定屬實，製有勘驗筆錄、驗斷書、解剖紀錄、法務部法醫研究所九十年七月
    四日法醫所九○理字第一二○五號函暨所附（八九）法醫所醫鑑字第一○五九號
    鑑定書各一件在卷可稽（偵查卷第二三至三六頁、四五至五九頁；相驗卷第二九
    至三二頁）。(二)又楊重興於手術後有口渴、胸口灼熱及躁動不安之情形，有上開
    護理記錄可憑，並為被告所知悉，已據被告供承在卷，而病患受傷後（特別是胸
    部）可能會出現延遲性的氣胸及血胸併發症，當病患出現意識轉變、躁動不安及
    發紺時，應進行胸部Ｘ光檢查追蹤或相關理學檢查，以避免發生心跳、呼吸停止
    情形，被告供承從事醫療業務多年，依其知識、經驗，對此應知之甚詳，且依當
    時情形，並無不能注意之情事，竟疏未注意於術後未再對楊重興進行胸部Ｘ光檢
    查追蹤或相關理學檢查，致楊重興因手術後併發單側肺部水腫血胸，再因心肌病
    變併發心臟停止，造成低血氧性腦病變，引發多重併發症包括：大葉性肺炎、腹
    膜炎、腦壞死膿瘍病變、陳舊及恢復中心肌梗塞及細胞壞死、敗血症等，最後因
    心肺衰竭而死亡，其醫療過程自有過失。且本案經檢察官送請行政院衛生署醫事
    審議委員會鑑定結果，亦認為：「一、病患因騎機車發生車禍，造成左鎖骨骨折
    接受全身麻醉及手術內固定治療，術前之Ｘ光檢查並未顯示右側血氣胸，麻醉紀
    錄顯示術中血壓、心跳都正常。麻醉甦醒後病人呈現發紺、煩躁不安，此可為缺
    氧徵象，雖立即予腦部電腦斷層檢查，卻未再照胸部Ｘ光檢查及理學檢查，以致
    未即時發現病患是因右側血氣胸所引發之缺氧現象，喪失立即插胸管急救之先機
    。到達彰化基督教醫院時，雖經心肺復甦術急救恢復血壓、心跳，但仍造成低血
    氧性腦病變，最後因心肺衰竭而死亡。二、根據麻醉紀錄，醫師莊辰雄於十七時
    十五分開始執行麻醉，骨科醫師於十七時二十五分手術，約於十八時二十五分完
    成手術（手術時間約一小時）。於十八時三十分病人有自發性呼吸，可能於十八
    時三十五分拔管（因標示不甚清楚）。但病人至十九時三十分才離開手術室。根
    據麻醉紀錄之記載，此病人行全身麻醉其麻醉誘導期所用靜脈誘導藥物（Pethid
    ine 50 mg，Citosol 250mg， Succinylcholine 80mg，Pavulon 4mg），麻醉之
    維持主用Isoflurane＋N2Ｏ＋Ｏ2 ，麻醉甦醒期除關掉吸入性麻藥外，亦使用肌
    肉鬆弛劑之拮抗劑（Vagostigmine 2.5mg＋Atropine 1.0mg），以上所用之劑量
    皆在一般常用範圍之內。麻醉期間血壓及心跳並無明顯變化。綜上，卓綜合醫院
    對病患楊重興術前的處理、手術處理及麻醉過程皆符合一般醫療程序及原則。三
    、惟麻醉術後病患出現躁動不安，而懷疑為腦部出血，雖予以腦部電腦斷層攝影
    檢查亦屬合理的醫療處置，但由於受傷後（特別是胸部）病患仍可能會出現延遲
    性的氣胸及血胸併發症，當病患出現意識轉變、躁動不安及發紺時，若能再作胸
    部Ｘ光檢查追蹤，或相關理學檢查（physical examination），應可作出正確的
    診斷及治療，而避免發生心跳、呼吸停止情形，是有疏失之處。四、轉院後，彰
    化基督教醫院醫師的醫療，包括急救、胸部Ｘ光檢查、加護病房的照顧等，均符
    合醫療常規，無疏失之處」等情，此有行政院衛生署九十一年五月二十日衛署醫
    字第○九一○○三四三四二號函暨所附醫事審議委員會第九○二五二號鑑定書一
    件在卷可稽。綜上，本件被告甲○○對於被害人楊重興之手術後觀察及恢復過程
    ，確有延誤之疏失，其就本案自有過失，且被害人楊重興因術後併發單側右肺部
    水腫血胸，心肌病變併發心臟停止，造成低血氧性腦病變，引起多重併發症而死
    亡，足徵被告之過失行為與被害人之死亡結果有相當因果關係，其所為前開辯詞
    ，尚非足採，本件事證明確，被告右揭犯行堪以認定。
二、核被告甲○○所為，係犯刑法第二百七十六條第二項業務上過失致人於死罪。原
    審依刑法第二條第一項、第二百七十六條第二項、第四十一條第一項前段，罰金
    罰鍰提高標準條例第一條前段、第二條，審酌被告犯罪之方法、手段、過失情節
    尚非重大，及其已與被害人家達成民事和解，有和解書在卷可稽（嗣因被害人家
    屬另有意見，迄未解決），暨犯後態度等一切情狀，量處如原審主文所示之刑。
    又被告行為後，刑法第四十一條之規定已經修正，並經總統於九十年一月十日公
    布施行，於同月十二日生效。依修正後刑法第四十一條第一項之規定，犯最重本
    刑為五年以下有期徒刑以下刑之罪，而受六個月以下有期徒刑或拘役之宣告，因
    身體、教育、職業、家庭之關係或其他正當理由，執行顯有困難者，得以一元以
    上三元以下折算一日，易科罰金。此與舊法須犯最重本刑為三年以下有期徒刑以
    下刑之罪，而受六個月以下有期徒刑或拘役之宣告，因身體、教育、職業、家庭
    之關係或其他正當理由，執行顯有困難者，始得以一元以上三元以下折算一日，
    易科罰金之規定相比較，以修正後之新法規定較有利於被告，本件應適用新法，
    一併諭知易科罰金之折算標準。再者被告前於八十七年間甫因業務過失致死（醫
    療過失）案件，經法院判處有期徒刑四月，緩刑二年確定，有卷附臺灣高等法院
    被告全國前案紀錄表足佐，原審認不宜併為緩刑之宣告，併予敘明，核無不合。
    被告上訴意旨仍執前詞，否認其有過失致死之犯行，辯稱：病人發氣胸並非伊手
    術造成，病人是左鎖骨受傷，延遲性氣胸是發生在對側，不是伊手術造成。病人
    發生血氣胸的機率很少，且當時診聽肺部都是正常的云云，惟查經本院再送行政
    院衛生署醫事審議委員會鑑定結果認為：「(一)病患八十九年七月十八日十三時三
    十分被送至彰化縣卓醫院急診的胸部平躺正面之Ｘ光片檢查，結果僅發現左鎖骨
    骨折而無血氣胸。但此種情況仍有可能合併有血氣胸。至於延遲性氣胸及血胸的
    發生機率為若干，則文獻上仍無報告。非穿刺性胸部創傷如無合併肋骨骨折時，
    根據美國密西根州，底特律Wayne州立醫學大學，Wilson R.F.醫師的報告，在須
    住院的病人中有５％會合併有血胸、氣胸或血氣胸。(二)發紺屬缺氧徵象，氣胸並
    非唯一造成此種徵象的原因。呼吸道阻塞、肺病變或或嚴重受傷，掌管呼吸的神
    經、肌肉功能不量、心臟及大血管功能不良、氧氣分壓不足等均可造成發紺。(三)
    楊志隆醫師於腦部電腦斷層檢查後，發現病患腦部沒問題，但病患臨床症狀沒改
    善時，宜再施行更詳細的理學檢查，抽血作動脈血氧分析，及再照胸部Ｘ光片。
    如適時的發現是因為右側張力性血氣胸所造成的病況惡化時，宜盡速插右側胸管
    急救，才不致發生低血氧性腦病變之併發症。」，維持該署91年５月日以衛署
    醫字第０９１００３４３４２號函檢附醫事審議委員會第９０２５２號鑑定書，
    就台灣彰化地方法院檢察署請鑑定「本件醫療過程是否有疏失（含麻醉過程）。
    」所提供之鑑定意見：「一病患因騎機車發生車禍，造成左鎖骨骨折接受全身麻
    醉及手術內定治療，術前之Ｘ光檢察並未顯示右側血氣胸，麻醉紀錄顯示術中血
    壓、心跳都正常。麻醉甦醒後病人呈現發紺、煩躁不安，此可為缺氧徵象，雖立
    即予腦部電腦斷層檢查，卻未再照胸部Ｘ光檢查及理學檢查，以致未即時發現病
    患是因右側血氣胸所引發之缺氧現象，喪失立即插胸管急救之先機。到達彰化基
    督教醫院時，雖經心肺復甦術急救恢復血壓、心跳，但仍造成低血氧性腦病變，
    最後因心肺衰竭而死亡。二、根據麻醉紀錄，醫師莊辰雄於十七時十五分開始執
    行麻醉，骨科醫師於十七時二十五分手術，約於十八時二十五分完成手術（手術
    時間約一小時）。於十八時三十分病人有自發性呼吸，可能於十八時三十五分拔
    管（因標示記載不甚清楚）。但病人至十九時三十分才離開手術室。根據麻醉紀
    錄之記載，此病人行全身麻醉其麻醉誘導期所用靜脈誘導藥物（Pethidine 50mg
    ，Citosol 250mg ， Succinylcholine 80mg，Pavulon 4mg），麻醉之維持主用
    Isoflurane＋N2Ｏ＋Ｏ2 ，麻醉甦醒期除關掉吸入性麻藥外，亦使用肌肉鬆弛劑
    之拮抗劑（Vagostigmine 2.5mg＋Atropine 1.0mg），以上所用之劑量皆在一般
    常用範圍之內。麻醉期間血壓及心跳並無明顯變化。且血氧濃度（SPO2）維持99
    ％。手術結束後（十八時二十五分至十九時三十分），病人血壓、心跳及血氧濃
    度並無明顯變化。綜上，卓綜合醫院對病患楊重興術前的處理、手術處理及麻醉
    過程皆符合一般醫療程序及原則。三、惟麻醉術後病患出現躁動不安，而懷疑為
    腦部出血，雖予以腦部電腦斷層攝影檢查亦屬合理的醫療處置，但由於受傷後（
    特別是胸部）病患仍可能會出現延遲性的氣胸及血胸併發症，當病患出現意識轉
    變、躁動不安及發紺時，若能再作胸部Ｘ光檢查追蹤，或相關理學檢查（physic
    al examination），應可作出正確的診斷及治療，而避免發生心跳、呼吸停止情
    形，是有疏失之處。四、轉院後，彰化基督教醫院醫師的醫療，包括急救、胸部
    Ｘ光檢查、加護病房的照顧等，均符合醫療常規，無疏失之處」，仍認被告有疏
    失，是原審認定核無違誤，被告上訴仍執前詞否認犯罪，既與前揭鑑定意旨相違
    ，被告上訴為無理由，應予駁回。
三、據上論斷，應依刑事訴訟法第三百六十八條，判決如主文。
本案經檢察官鐘宗耀到庭執行職務。
中      華      民      國      九十二     年     七      月   二十二   日
                                臺灣高等法院臺中分院刑事第三庭
                                      審判長法  官  陳  朱  貴
                                            法  官  廖  柏  基
                                            法  官  劉  連  星
右正本證明與原本無異。
如不服本判決應於收受送達後十日內向本院提出上訴書狀，其未敘述上訴之理由者並
得於提起上訴後十日內向本院補提理由書（均須按他造當事人之人數附繕本）。
                                            書記官  李  妍  嬅
中      華      民      國      九十二     年     七      月   二十三   日
刑法第二百七十六條第二項：
從事業務之人，因業務上之過失犯前項之罪者，處五年以下有期徒刑或拘役，得併科
三千元以下罰金。
                                                                        Ｒ


司法院資訊處製作；財團法人民間司法改革基金會備份。
